【裁判字號】    97,消債抗,99
【裁判日期】    980325
【裁判案由】    更生事件
【裁判全文】
臺灣臺北地方法院民事裁定            97年度消債抗字第99號
抗  告  人  甲○○
上列抗告人因消費者債務清理條例更生事件，對於中華民國97年
8月19日本院97年度消債更字第107號裁定提起抗告，本院裁定如
下：
    主  文
抗告駁回。
抗告程序費用新台幣壹仟元由抗告人負擔。
    理  由
一、按債務人與金融機構協商成立者，不得聲請更生或清算，但
    因不可歸責於己之事由，致履行顯有重大困難者，不在此限
    ；本條例施行前，債務人依金融主管機關協調成立之中華民
    國銀行公會會員辦理消費金融案件無擔保債務協商機制與金
    融機構成立之協商，準用前項之規定，消費者債務清理條例
    第151條第5項、第6 項分別定有明文。又聲請更生或清算不
    合程式或不備其他要件者，法院應以裁定駁回之，但其情形
    可以補正者，法院應定期間先命補正，復為同條例第8 條所
    明定。據此，按依債務人與金融機構協商成立者，除非因不
    可歸責於己之事由，致履行顯有重大困難，否則不得聲請更
    生或清算，債清條例第151條第5項規定意旨甚明。是債務清
    償方案成立後，應由債務人按其條件履行，僅於其後發生情
    事變更，在清償期間收入或收益不如預期，致該方案履行困
    難甚或履行不能，且因不可歸責於己之事由所致，始能聲請
    更生或清算。此項規定旨在避免債務人任意毀諾已成立之協
    商，濫用更生或清算之裁判上債務清理程序，蓋以債務清償
    方案係經當事人行使程序選擇權所為之債務清理契約，債務
    人應受該成立之協議所拘束。債務人既已與金融機構協商成
    立，如認該協商方案履行有其他不適當情形，自仍應再循協
    商途徑謀求解決，不得逕依消債條例聲請更生。且消債條例
    更生之規範目的，係在維持債務人基本生活之情況下，於債
    務人之能力範圍內盡力清償債務，非謂債務人得任意利用債
    務清理程序減輕債務，因此，為避免債務人針對已成立之協
    商方案任意毀諾，濫用更生或清算之債務清理程序，須債務
    人因不可歸責於己之事由，致其無法履行原定清償方案，始
    例外得依消債條例聲請更生或清算。
二、本件抗告意旨略以：抗告人有不能清償債務之情事，而前已
    提出債權人清冊，以書面向最大債權金融機構請求共同協商
    債務清償方案，於民國（下同）95年4月達成協商並約定每
    月償還新台幣（下同）15,710元，然因債務人之月收入約為
    30,000元，尚要養家活口、撫養母親，一家之生活基本開銷
    以內政部社會司頒定最低生活費計算即高達28,304元，僅餘
    1,696元實無力繼續履行原協商條件，顯因非可歸責於己之
    事由致履行有重大困難，原裁定不察其情而駁回伊之聲請，
    爰依法提起抗告云云，並聲明：原裁定廢棄。
三、經查：
（一）抗告人每月必要支出及扶養親人所需費用之情形，並非不
      可歸責於抗告人之事由所致；況抗告人前與金融機構協商
      時，抗告人之收入情況與本件聲請更生時未有何不同，仍
      有履行清償之能力。是本件既無何情事變更，抗告人復未
      能舉出證據指出有何重大事由致其有履行困難之處。抗告
      人既有固定收入之履行能力，縱有履行不便，即便已就協
      商結果毀諾，亦得經由個別債權銀行協商程序以求適當履
      行債務。準此，自堪認抗告人尚乏不可歸責於己致履行顯
      有重大困難之情形。
（二）依抗告於原審所提出配偶宋子明財產歸屬資料清單、95年
      度及96年度綜合所得稅各類所得資料清單，得抗告人之配
      偶名下有坐落台北市○○街7號2樓、台北縣烏來鄉○○村
      ○○街20號及台北縣烏來鄉○○村○○街80號之房屋3棟
      、於96年度所得更高達1,173,208元，抗告人雖稱宋子明
      之收入中有1,080,000元係由宋子明之母姐收取，且每月
      尚須清償永豐商業銀行股份有限公司22,000元，故認宋子
      明並無扶養伊之能力。惟參以前開95年度及96年度綜合所
      得稅各類所得資料清單之所得，扣除抗告人稱由宋子明母
      姐所收取之金額後，僅餘93,208元；復參以宋子明之財團
      法人金融聯合徵信中心當事人查詢個人資料（信用報告）
      回覆書得宋子明就其所借款項仍正常清償中，宋子明每年
      清償之貸款金額既已達264,000元，則其收入是否確如綜
      合所得稅各類所得資料清單所載，已有可疑。因夫妻互負
      扶養義務，抗告人稱伊之配偶無能力扶養伊致無法維持生
      活云云，尚難採信。
（三）抗告人母親吳陳金定之扶養義務人方面，除於96年2月入
      獄服監之長子吳承洋暫無法承擔扶養義務外，尚有次子吳
      長恩為扶養義務人，抗告人雖稱吳長恩已成家要負擔自個
      家庭之費用而無法負扶養義務云云，惟吳長恩於96年度之
      收入有733,314元，收入穩定，抗告人本身既已負擔龐大
      債務，即無獨自承擔母親扶養費之理，其率予毀諾，逕將
      經濟負荷轉嫁於全體債權人承受，顯非不可歸責抗告人之
      事由。
四、綜上所述，難認抗告人有何不可歸責於己之事由，致履行顯
    有重大困難之情事，其更生之聲請與前開規定不相符合。從
    而，原審裁定駁回抗告人更生之聲請，核無違誤，抗告意旨
    猶執前詞，指摘原裁定不當，求予廢棄另為裁定，為無理由
    ，應予駁回。
五、據上論結，本件抗告為無理由，依消費者債務清理條例第15
    條、民事訴訟法第95條、第78條，裁定如主文。
中    華    民    國    98    年    3    月   25     日
                  民事第五庭    審判長   薛中興
                                法  官   陳文正
                                法  官   熊誦梅
以上正本係照原本作成 。
本裁定不得再抗告。
中    華    民    國    98    年    3    月   25     日
                                書記官   董美妙


司法院資訊處製作；財團法人民間司法改革基金會備份。
